【裁判字號】    98,重訴,73
【裁判日期】    990630
【裁判案由】    殺人
【裁判全文】
臺灣桃園地方法院刑事判決              98年度重訴字第73號
公  訴  人  臺灣桃園地方法院檢察署檢察官
被      告  丙○○
選任辯護人  蔡榮德律師
被      告  乙○○
選任辯護人  蔡文玉律師
上列被告因殺人案件，經檢察官提起公訴（98年度偵字第19519
號），本院判決如下：
    主  文
丙○○共同殺人，累犯，處無期徒刑，褫奪公權終身。
乙○○共同殺人，處有期徒刑拾伍年。
    事  實
一、丙○○（綽號三七）前因贓物案件，經臺灣高等法院臺中分
    院以91年度上易字第1826號判決判處有期徒刑3 月確定；又
    因妨害公務案件，經臺灣苗栗地方法院以91年度苗簡字第57
    2 號判決判處應執行有期徒刑4 月確定，上開所犯各罪經臺
    灣高等法院臺中分院以92年度聲字第217 號裁定應執行有期
    徒刑6 月確定，甫於民國92年12月9 日執行完畢。丙○○前
    因在臺北縣八里鄉臺北港載運砂石之排班插隊問題與同在該
    處載運砂石之司機王勇忠（綽號紅龜）發生爭執而心生不滿
    ，遂於95年3 月22日下午委請王勇忠之友人、同在臺北港載
    運砂石之司機乙○○（綽號大支）邀約王勇忠當日下班後一
    同吃飯、喝酒，並告知如與王勇忠談判不成即欲伺機教訓王
    勇忠。而乙○○明知當天晚上丙○○有可能藉機傷害王勇忠
    ，卻仍於當日下班時約同王勇忠至臺北縣八里鄉○○路○ 段
    丁○○經營之小吃店用餐、飲酒。而於95年3 月22日晚間7
    時許，提早至該小吃店等候之丙○○，見乙○○帶同王勇忠
    一同進入該小吃店後，即主動向前與王勇忠、乙○○攀談並
    同桌吃飯、喝酒。而於同日晚間8 時許，其等3 人用餐完畢
    後，復相約至他處繼續飲酒，旋由丙○○駕駛王勇忠所有之
    車號V5-7208 號白色自用小客車搭載乙○○、王勇忠離去，
    途中丙○○因之前載運砂石之排班插隊問題與王勇忠再起口
    角，丙○○憤怒難抑，旋將上開車輛停放在臺北縣林口鄉○○區道路旁，與王勇忠下車後，基於傷害之犯意，徒手與王
    勇忠互毆，復撿拾路旁疑似木棍之物品連續朝王勇忠之頭部
    敲擊，導致王勇忠之頭部（額部、顳部、頰部、鼻樑）受有
    多處大小不等，形狀大小不一之擦挫傷（大小從0.5 x0 .5
    公分至3x 2.5公分，右側頭部約9 處，左側頭部約6 處，且
    右側挫傷較左側嚴重），並昏迷在地（傷害部分未據告訴）
    。丙○○、乙○○見王勇忠昏迷倒地後，明知王勇忠僅為暫
    時昏迷，將之送醫急救仍有救治之可能，竟為免王勇忠清醒
    後知悉其等2 人上開設局傷害之事及追究其等2 人之刑責，
    乙○○便提議將昏迷之王勇忠丟入海中溺斃並湮滅罪證，經
    丙○○同意後，其等2 人遂共同基於殺人之犯意聯絡，由乙○○將王勇忠所持用之門號0000000000號行動電話關機以斷
    絕王勇忠對外之聯絡，復由丙○○、乙○○2 人共同將昏迷
    之王勇忠搬抬至上開自用小客車，駕車前往西濱快速道路南
    向25.4公里長生火力發電廠旁之僻靜小路，並徒步合力將王
    勇忠搬抬至附近海域，旋將王勇忠丟入水深及膝之海水中，
    以致昏迷之王勇忠因窒息而溺斃。丙○○與乙○○離開現場
    後，為圖掩飾其等2 人上開殺害王勇忠之犯行並誤導檢警機
    關對該案件偵查之方向，復共同商議先由丙○○駕車搭載乙○○返回八里地區，丙○○再持王勇忠之行動電話返回林口
    地區○於○○○段時間後，再由乙○○持用其門號00000000
    00號行動電話撥打王勇忠之上開行動電話，而由丙○○在林
    口地區接聽，以使人誤認王勇忠當日失蹤之時間、地點，2
    人並共同商議虛偽製作其等2 人當時不在案發現場之證據，
    決定方案後，丙○○旋即載送乙○○返回台北縣八里鄉臺北
    港附近，隨後並持王勇忠之行動電話駕車前往臺北縣林口鄉
    大科村寶斗厝坑路91號附近等候乙○○來電，而乙○○則委
    請不知情之友人庚○○駕搭載其前往臺北縣三重地區，於途
    中乙○○即不斷以電話及簡訊與不知情之友人己○○聯繫，
    除藉此留下通聯紀錄外，並委請己○○於將來檢警查訪、訊
    問時虛偽陳述其曾於該日晚間來訪等情，其後乙○○於當日
    晚間11時許返回臺北縣八里鄉後，即依之前與丙○○之約定
    ，於當日晚間11時13分許，以其持用之上開行動電話撥打王
    勇忠之上開行動電話，而由丙○○接聽王勇忠之上開行動電
    話並通話29秒以營造王勇忠當時仍健在且出現在林口地區之
    假象，丙○○於通話中並與乙○○相約在上址丁○○經營之
    小吃店附近碰面而欲將王勇忠上開行動電話交由乙○○處理
    ，隨後丙○○旋將王勇忠之上開行動電話關機。嗣丙○○、
    乙○○碰面後，丙○○即將王勇忠上開行動電話交由乙○○
    ，乙○○嗣後即將之丟棄在臺北港內，丙○○則負責處理王
    勇忠之上開自小客車。嗣於95年3 月24日下午3 時30分許，
    因撿拾漂流木之徐榮輝，在王勇忠遭丟棄入海之地點北方約
    10至15公尺處，發現王勇忠遺體，報警處理，始悉上情。
二、案經臺灣桃園地方法院檢察署檢察官相驗後自動檢舉偵查起
    訴。
    理  由
一、證據能力方面：
    按在正當法律程序下之刑事審判，犯罪事實應依證據認定之
    ，即採證據裁判原則。證據裁判原則以嚴格證明法則為核心
    ，亦即認定犯罪事實所憑之證據，須具證據能力，且經合法
    調查，否則不得作為判斷之依據，此由刑事訴訟法第155 條
    第2 項規定：「無證據能力、未經合法調查之證據，不得作
    為判斷之依據」自明。而所謂證據能力，係指證據得提出於
    法庭調查，以供作認定犯罪事實之用，所應具備之資格；此
    項資格必須證據與待證事實具有自然關聯性，符合法定程式
    ，且未受法律之禁止或排除，始能具備（司法院大法官釋字
    第582 號解釋文及理由書意旨參照）。故而，具備證據能力
    之證據，自應審究該證據與待證事實是否具有自然關聯性及
    有無受法律之禁止或排除等情形。而所謂「與待證事實具有
    自然關聯性」係以該證據有助於證明待證事實之蓋然性始可
    ，而此「蓋然性」之判斷，則應基於一般社會生活所形成之
    論理法則與經驗法則加以認定該證據與待證事實之存否具有
    最小必要程度之影響力即屬已足（見林永謀著「刑事訴訟法
    釋論（中冊）」第47至48頁）；而「有無受法律之禁止或排
    除等情形」主要則係指「證據排除法則」、「傳聞法則」及
    「意見法則」等之適用而言。而刑事訴訟法上「證據排除法
    則」，係指將具有證據價值，或真實之證據因取得程序之違
    法，而予以排除之法則（最高法院94年台上字第716 號判決
    意旨參照），如刑事訴訟法第156 條第1 項之自白任意性、
    第158 條之2 至之4 、第100 條之1 第2 項、組織犯罪防制
    條例第12條等規定均是有關於證據強制排除之規定；而「傳
    聞法則」則係基於直接審理主義及言詞審理主義諸原則，而
    認被告以外之人於審判外之言詞或書面陳述，係在未保障當
    事人之反對詰問權下所為，而認此等證據原則上應予排斥，
    刑事訴訟法第159 條第1 項即有明文，惟於特殊之情況下仍
    例外地賦予該傳聞證據具有證據能力，如刑事訴訟法第159
    條之1 至第159 條之5 及第206 條等規定，此外，尚包括性
    侵害犯罪防制法第15條第2 項、兒童及少年性交易防制條例
    第10條第2 項、家庭暴力防治法第28條第2 項、組織犯罪防
    制條例第12條及檢肅流氓條例中有關秘密證人筆錄等多種刑
    事訴訟特別規定之情形；至於「意見法則」則係指證人之個
    人意見或推測之詞，除以實際經驗為基礎者外，不得作為證
    據，刑事訴訟法第160 條定有明文。故而，證據能力之有無
    即應本於上開之法則及有無例外之規定為判斷。茲就本件公
    訴人及被告、辯護人提出之證據及本院以下引用之證據之證
    據能力，分別論述如下：
（一）證人即共同被告乙○○之警詢、檢察官訊問時之供（證）
      述
    (1)被告丙○○之辯護人以同案被告乙○○警詢、檢察官訊問
      時之供述反覆、一再矛盾，並與通聯物證不合，且未經詰
      問，而主張同案被告乙○○警詢、檢察官訊問時之供（證
      ）述無證據能力云云（見本院卷二第11頁）。
    (2)依司法院大法官會議釋字第582 號解釋意旨，共同被告於
      被告案件中係屬證人，法院應踐行人證之法定調查程序，
      始具有證據能力；又按刑事審判上之共同被告，係為訴訟
      經濟等原因，由檢察官或自訴人合併或追加起訴，或由法
      院合併審判所形成，其間各別被告及犯罪事實仍獨立存在
      ，各被告對於其他共同被告之案件而言，為被告以外之人
      ，具證人之適格，而與被告有共犯關係之人，其於被告之
      案件，既非被告，自亦具證人之適格，如欲以共同被告或
      共犯之陳述為證據，其等即具證人身分，應依人證之調查
      程序為之。從而，法院就被告之案件對其他共同被告或與
      被告有共犯關係之人調查，均應依人證之調查程序傳喚該
      共同被告或共犯到場，命其立於證人之地位而為陳述，並
      通知被告，使被告有與之對質及詰問其現在與先前陳述之
      瑕疵的機會，以確保其對質詰問權，並藉以發現實體真實
      ，最高法院94年度台上字第1776號判決意旨可資參照。是
      若於審判中已依證人身分傳喚共同被告或同案共犯到庭使
      被告或其辯護人有行使反對詰問權之機會，即已保障被告
      之反對詰問權，則共同被告、共犯於審判外陳述瑕疵，應
      已治癒，此時採用該審判外之陳述作為證據，即與憲法第
      8 條第1 項規定「非由法院依法定程序不得審問處罰」之
      正當法律程序所保障之基本人權及第16條所保障之基本訴
      訟權之規定意旨無違。至於該共同被告、共犯於審判外陳
      述之證據能力自非漫無限制，仍需受刑事訴訟法第159 條
      以下傳聞法則及其例外等相關規定之限制，要屬當然。
    (3)查共同被告乙○○於警詢所為之供述，對於被告丙○○而
      言，雖屬被告以外之人於審判外之陳述，惟共同被告乙○○業經本院審理時以證人身分經被告丙○○及被告丙○○
      之辯護人對共同被告乙○○之前之陳述當庭交互詰問，實
      已賦予被告丙○○對質詰問權，其瑕疵應已治癒，則共同
      被告乙○○上開審判外供述與審判中之證述相符部分，顯
      然已經構成具備可信之特別情狀，當然具有證據資格，至
      於其先前陳述與審判中之證述不符部分（案發當日是否事
      先即已知悉被告丙○○欲教訓被害人王勇忠及被害人王勇
      忠昏迷後是由何人提議將被害人王勇忠丟入海中），經衡
      酌證人即共同被告乙○○於警詢供述時，較無暇斟酌利害
      關係而為不實陳述，亦無餘裕相互勾串而為迴護之詞，反
      觀其於本院審理時之證述，僅就與其是否與被告丙○○共
      犯本件犯行之上揭事項翻異前詞，對於其餘事項則為一致
      之陳述，又未能就其更替陳詞之事由，提出堅實而合理之
      解釋，而與常情有悖，堪認證人即共同被告乙○○係於本
      院審理時查悉卷內相關事證並有相當充裕之時間思索其自
      身之利害關係後，為卸免自身罪責而更易前詞，又被告丙○○及其辯護人於本院審理時並未能具體指明證人即共同
      被告乙○○警詢時之製作過程、內容有何排除證據能力之
      各項情況，且無證據證明證人即共同被告於警詢有遭強暴
      、脅迫等不正方法取供等情，益證其於警詢之供述顯係出
      於自由意志，並非經不正方法取得，因認其於警詢時所為
      之陳述，具有可信之特別情況，復為證明犯罪事實存否所
      必要，依刑事訴訟法第159 條之2 之規定自得作為證據，
      並容許以之作為彈劾其於法院審理時所為陳述之憑信性，
      用以爭執其先後不一致陳述之證明力。
    (4)又共同被告乙○○於檢察官訊問時之供（證）述，對於被
      告丙○○而言，雖屬被告以外之人於審判外之陳述，惟共
      同被告乙○○業經本院審理時以證人身分經被告丙○○及
      被告丙○○之辯護人對共同被告乙○○之前之陳述當庭交
      互詰問，實已賦予被告丙○○對質詰問權，其瑕疵應已治
      癒，又本件共同被告乙○○於檢察官訊問時之供（證）述
      ，依本院卷證資料以觀，並無證據證明有違反法定程序之
      情事，且被告丙○○及其辯護人並未具體指摘此部分證據
      作成之外部情況有何顯不可信之特別情事，又佐以刑事訴
      訟法規定檢察官代表國家偵查犯罪、實施公訴，依法有訊
      問被告、證人、鑑定人之權，且實務運作時，偵查中檢察
      官向被告以外之人所取得之陳述，原則上均能遵守法律規
      定，不致違法取供，其可信性極高，為兼顧理論與實務為
      由，而例外設定其具備非顯不可信之要件時，得為證據，
      況本院就該證據形式上之觀察及調查，亦未發現有何顯不
      可信之特別情事，是依刑事訴訟法第159 條之1 第2 項之
      傳聞法則例外規定，自應認具證據能力。
    (5)又按刑事訴訟法第159 條之1 第2 項所謂「顯有不可信之
      情況」及同法第159 條之2 所謂「具有較可信之特別情況
      」，係指其情形，甚為顯著了然者，固非以絕對不須經過
      調查程序為條件，然須從卷證本身，綜合訊問時之外部情
      況，例如：是否踐行偵查中調查人證之法定程序，給予在
      場被告適當詰問證人之機會等情，為形式上之觀察或調查
      ，即可發現，無待進一步為實質調查之情形而言。並非對
      其陳述內容之證明力如何加以論斷，二者之層次有別，亦
      不應混淆。是被告丙○○之辯護人雖質以同案被告乙○○
      警詢、檢察官訊問時之供述反覆、一再矛盾，並與通聯物
      證不合，而認同案被告乙○○警詢、檢察官訊問時之供（
      證）述無證據能力云云，然此係屬證據證明力所應審究之
      部分，與該證據之證據能力無涉，附此敘明。
（二）證人丁○○於警詢、檢察官訊問時之證述
    (1)被告丙○○之辯護人以證人丁○○警詢、檢察官訊問時之
      證述未經詰問，且與證人戊○珠之證述不一，而主張證人
      丁○○此部分之證述無證據能力云云（見本院卷二第11頁
      ）。
    (2)按刑事訴訟法第159條第1項規定：「被告以外之人於審判
      外之言詞或書面陳述，除法律有規定者外，不得作為證據
      」；其立法本旨係以證人於審判外之言詞或書面陳述，屬
      於傳聞證據，此項證據，當事人無從直接對於原供述者加
      以詰問，以擔保其真實性，法院亦無從直接接觸證人而審
      酌其證言之憑信性，違背直接審理及言詞審理之原則，除
      具有必要性及信用性情況之除外者外，原則上不認其有容
      許性，自不具證據能力；至所謂具有必要性及信用性情況
      者，例如刑事訴訟法第159條之1、之2、之3、之4、之5情
      形，仍例外認其有證據能力，然此乃係指法院未於審判期
      日傳喚相關證人到庭，案件僅能依靠該等證人於審判外之
      陳述以為判斷之情形，始需就該等審判外供述證據嚴格依
      照刑事訴訟法第159 條之1 至之5 所定要件一一檢視各該
      證人之供述，作為證據之資格。倘法院已經依據當事人聲
      請傳喚證人到庭接受檢辯雙方之交互詰問，則法院既已透
      過直接、言詞審理方式檢驗過該證人之前之證詞，當事人
      之反對詰問權亦已受到保障得以完全行使之情況下，該等
      審判外證據除有其他法定事由（例如：非基於國家公權力
      正當行使所取得或私人非法取得等，而有害公共利益，即
      以一般證據排除法則為判斷），應認該審判外供述已得透
      過審判程式之詰問檢驗，而取得作為證據之資格，亦即其
      審判外供述與審判中供述相符部分，顯然已經構成具備可
      信之特別情狀，當然有證據資格（實務上之作用常為引用
      該等陳述與審判中陳述相符，強化該證人供述之可信度）
      ，其不符部分，作為檢視審判中所為供述可信與否之彈劾
      證據，當無不許之理，甚者，其不符部分倘係於司法警察
      、檢察事務官調查中之供述，作為認定被告犯罪與否或不
      構成犯罪與否之證據，亦僅需依照刑事訴訟法第159 條之
      2 規定，衡酌該等筆錄作成之外部環境、製作過程、內容
      、功能等情況，就詢問有無出於不正方法、陳述是否出於
      非任意性、有無違反法定障礙事由期間不得詢問及禁止夜
      間詢問之規定、詢問時是否踐行告知義務、該等筆錄之記
      載與錄音或錄影內容是否相符等有無排除證據能力之各項
      ，就該等陳述適法性與否為整體之考量，及該等審判外之
      陳述內容，是否與發見真實，有重要關係等事實，予以判
      斷，即可取得證據之資格，而作為認定事實之證據資格，
      最高法院94年度臺上字第2507號、95年度臺上字第1525、
      2534、5523 號判決意旨均可資參照。
    (2)查證人丁○○於警詢中所為證述，雖屬傳聞證據，且被告
      丙○○及其辯護人於本院審理時亦主張無證據能力，惟該
      警詢過程查無違法取證之瑕疵存在，證人丁○○於警詢中
      之證述係出於其自由意志，且本審審理中業已傳喚證人丁○○到庭以證人身分作證，並准許被告等人及辯護人對證
      人丁○○當庭及先前陳述進行詰問，即已賦予被告等人對
      於證人丁○○對質詰問機會，因之，參諸刑事訴訟法159
      條規定之立法意旨原即在保障被告之對質詰問權以觀，證
      人丁○○於審判外之警詢中所為之證述既已經被告等人及
      辯護人於本院審理中經交互詰問予以核實，則證人丁○○
      於審判外陳述，其屬傳聞證據之瑕疵，應已治癒，是其審
      判外供述與審判中供述相符部分，顯然已經構成具備可信
      之特別情狀，當然有證據資格；至於不符部分，經衡酌該
      等筆錄作成之外部環境、製作過程、內容、功能等情況，
      並無發現有排除證據能力之各項情形，且該等審判外之陳
      述內容，與發見真實具有重要關係，依刑事訴訟法第159
      條之2 之規定，自應具有證據能力。
    (3)又按92年2 月6 日修正公布之刑事訴訟法第159 條之1 第
      2 項規定：「被告以外之人於偵查中向檢察官所為之陳述
      ，除顯有不可信之情況者外，得為證據。」依其文義之形
      式解釋，似為被告以外之人於偵查中向檢察官所為之陳述
      ，非顯不可信者，得為證據；然92年2 月6 日修正公布之
      刑事訴訟法，為保障被告之反對詰問權，已採納英美之傳
      聞法則，而被告以外之人於偵查中向檢察官所為之陳述，
      其本質屬傳聞證據，依傳聞法則，原無證據能力，係因立
      法者以刑事訴訟法規定檢察官代表國家偵查犯罪、實施公
      訴，依法有訊問被告、證人、鑑定人之權，且實務運作時
      ，偵查中檢察官向被告以外之人所取得之陳述，原則上均
      能遵守法律規定，不致違法取供，其可信性極高，為兼顧
      理論與實務為由，而例外設定其具備非顯不可信之要件時
      ，得為證據。而所謂「顯有不可信」之情況，係指其不可
      信之情形，甚為顯著了然者，固非以絕對不須經過調查程
      序為條件，然須從卷證本身，綜合訊問時之外部情況，例
      如：是否踐行偵查中調查人證之法定程序，給予在場被告
      適當詰問證人之機會等情，為形式上之觀察或調查，即可
      發現，無待進一步為實質調查之情形而言。並非對其陳述
      內容之證明力如何加以論斷，二者之層次有別，亦不應混
      淆。本件證人丁○○於檢察官訊問時之證述，依本院卷證
      資料以觀，並無證據證明有違反法定程序之情事，且本院
      於審理中亦傳喚證人丁○○到庭接受被告等人及辯護人之
      對質、詰問，對於被告等人之詰問權已有所保障，是認證
      人丁○○於偵查中向檢察官所為之證述，尚難認有「顯不
      可信」之情況，且為證明被告等人本件犯罪事實之依據，
      自有證據能力。
    (4)另被告丙○○之辯護人質以證人丁○○警詢、檢察官訊問
      時之與證人戊○珠警詢之證述不一云云，然此係屬證據證
      明力所應審究之部分，與證據之證據能力無涉，附此敘明
      。 
（三）本院以下引用之其餘供述證據
      又按傳聞法則之重要理論依據，在於傳聞證據未經當事人
      之反對詰問予以核實，乃予排斥，惟若當事人已放棄對原
      供述人之反對詰問權，於法院審判時表明同意該等傳聞證
      據可作為證據，基於證據資料愈豐富，愈有助於真實發現
      之理念，並貫徹刑事訴訟法修法加重當事人進行主義之精
      神，確認當事人對於證據能力有處分權之制度，傳聞證據
      經當事人同意作為證據，法院認為適當者，亦得為證據。
      另當事人於調查證據時，對於傳聞證據表示「沒有意見」
      ，而未於言詞辯論終結前聲明異議，應視為已有將該等傳
      聞證據採為證據之同意，此刑事訴訟法第159 條之5 定有
      明文。本案被告丙○○、乙○○及其等辯護人於本院準備
      程序及審理中對於公訴人提出之其餘被告以外之人於審判
      外陳述之證據能力均表示不爭執（見本院卷一第127 頁反
      面、第130 頁，本院卷二第16頁），且迄本院辯論終結前
      ，亦均未再就本案其餘供述證據之證據能力另為爭執，依
      刑事訴訟法第159 條之5 之規定，應視為被告等人已同意
      本案相關之傳聞證據均可作為證據，本院斟酌本案卷內其
      餘供述之證據並非非法取得，亦無證明力明顯過低之情形
      ，且經本院於審判期日依法進行證據之調查、辯論，被告
      等人於訴訟上之程序權，已受保障，前揭各該證據，均得
      採為證據。
（四）另本院以下所引用之非供述證據，均與本件事實具有自然
      關聯性，且核屬書證性質，又查無事證足認有違背法定程
      式或經偽造、變造所取得等證據排除之情事，復經本院依
      刑事訴訟法第165 條踐行書證之調查程序，況公訴人及被
      告、辯護人對此部分之證據能力亦均不爭執，是堪認均有
      證據能力。
二、事實認定方面：
    訊據被告丙○○固坦承曾與被告乙○○、被害人王勇忠在丁○○經營之小吃店一同用餐，餐後一同乘車前往他處繼續喝
    酒途中，在車上因砂石車排班問題與王勇忠發生口角，遂下
    車與王勇忠發生互毆，嗣後王勇忠昏倒在地等事實（見本院
    卷一第62頁），惟矢口否認有何殺人之犯行，辯稱：伊與王
    勇忠、乙○○一同吃飯並與王勇忠發生口角、互毆的事情是
    發生在95年2 月份，且伊見王勇忠倒地後就離開現場返家，
    伊並無於95年3 月22日再與王勇忠、乙○○一同吃飯，伊也
    沒有參與殺害王勇忠的事云云（見本院卷一第62頁）；而被
    告乙○○固坦承於上揭時、地與被告丙○○及被害人王勇忠
    一起吃飯、喝酒後，而於前往他處繼續喝酒的路上，被告丙○○與被害人王勇忠發生互毆，丙○○並持疑似木棍的物品
    敲擊王勇忠的頭部，王勇忠即昏迷在地，其便與被告丙○○
    將王勇忠載至林口發電廠附近之西濱公路海邊丟入海中，並
    於當日晚上11時許撥打王勇忠之行動電話而由丙○○接聽以
    營造王勇忠當時仍在世之假象等事實，惟矢口否認有何殺人
    之犯行，辯稱：案發當天伊與王勇忠是在丁○○經營之小吃
    店偶遇丙○○，並非事先知悉丙○○要教訓王勇忠，才約王
    勇忠至該處與丙○○碰面，且伊發現王勇忠倒地昏迷後，伊
    曾探王勇忠之鼻息已無呼吸，認為王勇忠已經死亡，並在受
    到丙○○之脅迫之下，才幫忙丙○○將王勇忠丟入海中云云
    。惟查：
（一）被害人王勇忠於95年3 月22日晚間曾與被告乙○○、丙○○2 人在臺北縣八里鄉○○路○ 段丁○○經營之小吃店一
      同用餐、飲酒，餐後3 人並一同搭乘王勇忠之自小客車離
      去等情，業據被告乙○○於警詢、檢察官訊問及本院審理
      時供（證）述：於95年3 月22日晚上，伊與王勇忠、丙○○曾在丁○○開設之小吃店一同用餐、喝酒，餐後伊提議
      再去有粉味的地方續攤，伊等3 人便一起搭乘王勇忠的車
      子離開等語（見98年度偵字第19519 號卷第108 頁，98年
      度偵字第18165 號卷第15至16頁，本院卷二第30至47頁）
      ，且證人丁○○於警詢、檢察官訊問及本院審理時亦證述
      ：伊只有1 次見到王勇忠、乙○○、丙○○3 個人一起在
      伊店內吃飯、喝酒、聊天，當天丙○○還叫伊過去一起喝
      酒，伊過去敬酒時，經丙○○介紹才知道王勇忠的綽號「
      紅龜」，並有聽到丙○○在敬另1 個叫「大支」的人，之
      後王勇忠等人離開時，王勇忠在門口還有問伊要不要一起
      去卡拉OK店續攤，但伊表示店裡很忙沒有辦法去，王勇忠
      等人就一起搭王勇忠的車子離開，後來在第3 天的早上，
      伊由車上的無線電得知王勇忠死亡的消息等語（見98年度
      偵字第17422 號卷第8 至12頁、第27至29頁，本院卷二第
      79 至85 頁），而細繹證人丁○○上開關於當日王勇忠與
      丙○○、乙○○一同用餐、相約續攤及一同搭車離去等細
      節均與被告乙○○上開供（證）述之內容相符，復佐以證
      人丁○○證述係於被告2 人與王勇忠一同吃飯該日後第3
      天得知王勇忠死亡之消息，足見被害人王勇忠與被告丙○○、乙○○一同吃飯該日距離尋獲被害人王勇忠屍體之日
      期僅隔數日而已，且與被告乙○○供（證）述一同吃飯、
      喝酒之日期為95年3 月22日相近，足徵被害人王勇忠確於
      95年3 月22日晚間與被告乙○○、丙○○2 人在臺北縣八
      里鄉○○路○ 段丁○○經營之小吃店一同用餐、飲酒，餐
      後3 人並一起搭乘王勇忠之自小客車離去等情甚明。雖被
      告丙○○於本院審理時辯稱：伊與王勇忠、乙○○在丁○○經營之小吃店一同用餐，餐後一同乘車去續攤是95年2
      月份的事，伊於95年3 月22日並無與王勇忠、乙○○一同
      吃飯云云（見本院卷一第62頁），並於警詢、檢察官訊問
      時供述：95年3 月22日當天下班接近晚餐時間，伊與「小
      胖」去臺北港南堤附近釣魚，伊和「小胖」一邊釣魚、一
      邊聊天喝酒，王勇忠後來開著自小客車來找伊，釣完魚後
      伊就在拖車上面睡覺云云（見98年度偵字第17422 號卷第
      19至23頁、第31至33頁），惟被告丙○○此部分辯解已與
      證人即共同被告乙○○、證人丁○○上揭證述及證人即綽
      號「小胖」之胡紘偉於警詢時證述：伊在王勇忠失蹤前並
      未與丙○○一起釣過魚，且於王勇忠失蹤當天亦未與丙○○、王勇忠一起在台北港南堤釣魚等語（見98年度偵字第
      17422 號卷第50至51頁）均未合，且被告丙○○於98年8
      月20日警詢時亦供述：伊與王勇忠、乙○○在丁○○經營
      小吃店吃飯、並與王勇忠發生互毆當日後，就沒有與乙○○、王勇忠聯絡，並於3 天後，經藍小姐打電話告知而知
      道王勇忠死亡的消息等語（見98年度偵字第17422 號卷第
      55至59頁），足徵被告丙○○與被告乙○○及王勇忠一同
      吃飯及發生互毆該日距離發現被害人王勇忠屍體之95年3
      月24日僅幾日之隔，且與上揭證人即共同被告乙○○供（
      證）述一同吃飯、喝酒之日期為95年3 月22日相近，是認
      被告丙○○上開辯解，顯屬事後卸責之詞，並無足採。
（二）又被害人王勇忠與被告丙○○、乙○○由丁○○開設之小
      吃店離去後，在車上被告丙○○與王勇忠發生口角，2 人
      並下車互毆等情，業據被告丙○○於警詢、檢察官訊問供
      述在卷（見98年度偵字第17422 號卷第55至59頁、第61至
      65頁），雖被告丙○○另辯稱：伊只有徒手毆打王勇忠，
      並於王勇忠倒地後，伊就跑離開現場回到伊八里的租屋處
      云云，惟依被告乙○○於警詢、檢察官訊問及本院審理時
      供（證）述：伊與丙○○、王勇忠於當日晚間離開丁○○
      經營之小吃店後，丙○○駕駛王勇忠之自小客車行經林口
      山區某處，丙○○與王勇忠2 人發生口角爭執並下車，之
      後丙○○先推擠王勇忠，2 人就纏鬥在一起，王勇忠先撿
      地上的東西丟丙○○，丙○○因而氣憤先以徒手方式連續
      搥打王勇忠，又撿拾地上的木棍連續敲擊王勇忠的頭部右
      上額，一直到王勇忠倒在地上，丙○○才罷手，伊當時發
      現王勇忠的頭部出現紅腫，又擔心王勇忠會通報，就先將
      王勇忠的手機關機，伊就跟丙○○一起將王勇忠抬上車子
      的後座，丙○○就駕車沿著山路下山到達西濱公路，往南
      到了接近竹圍漁港附近，再彎進1 條小路進入海邊，當時
      天色相當昏暗，伊與丙○○抬著王勇忠，並將王勇忠丟到
      水深及膝的海裡等語明確（見98年度偵字第19519 號卷第
      107 至109 頁、第110 至112 頁，98年度偵字第18165 號
      卷第15至20頁、第46至47頁、第49至51頁，本院卷二第30
      至47頁），並佐以法務部法醫研究所（95）醫鑑字第0696
      號鑑定書（見95年度相字第519 號卷第60頁反面）所載死
      者王勇忠之外傷觀察：「死者王勇忠之兩側頭部（額部、
      顳部、頰部、鼻樑）有多處大小不等，形狀大小不一之擦
      挫傷，大小從0.5x0.5 公分至3x 2.5公分，右側頭部挫傷
      較左側多，且右側挫傷較左側嚴重」、「翻開頭皮，可見
      顳頂部及枕部頭皮下有廣泛皮下出血，右側頭部出血明顯
      ，左側頭部出血較少，無顱骨骨折，打開顱腔後，無硬腦
      膜上或下腔出血，... 」等情，及證人即本件鑑定人羅澤
      華於檢察官訊問時證述：因死者頭部有大小不等的鈍挫傷
      ，有可能係受到不規則的物品敲打造成，且因有多處不規
      則、不連續之鈍挫傷，若死者有受到鈍器攻擊，應該是受
      到多下的攻擊，又依死者頭部受傷的部位，是有可能導致
      死者昏迷等語（見98年度偵字第19519 號卷第173 至175
      頁），足徵被害人王勇忠死亡前確曾遭不規則物品連續敲
      擊頭部而昏迷甚明，核與被告乙○○上開供（證）述被害
      人王勇忠遭木棍敲擊頭部右側多下而昏迷等情相符；且依
      上開法務部法醫研究所（95）醫鑑字第0696號鑑定書所載
      死者血液及胃內均含酒精成分及「死者胃部殘餘半消化食
      物，肉眼仍可分辨米粒及白色蔥類等食物，研判死者在用
      餐後約2 小時內死亡」等節（見95年度相字第519 號卷第
      61頁正反面）以觀，堪認死者王勇忠於死亡前2 個小時內
      即有飲酒及吃飯，亦與被告乙○○上開供（證）述於被害
      人王勇忠死亡前曾一同吃飯、喝酒等情相符；又參以本件
      承辦員警於98年8 月19日借提被告乙○○請被告乙○○帶
      同前往丟棄王勇忠之地點，被告乙○○指認之地點距離證
      人徐榮輝發現死者王勇忠屍體之位置僅約10至15公尺而已
      ，有現場照片在卷可稽（見98年度偵字第18165 號卷第33
      至42頁），且被告乙○○於本院審理時證述：是伊帶警察
      去找到丟棄王勇忠的地點，當天伊是搭車從地檢署出發，
      出發以後警察也沒有告訴伊要去哪裡，是到林口發電廠下
      面的時候，警察才告訴伊說要帶伊去丟棄王勇忠的地點，
      後來伊就帶警察走了2 條路，這2 條路都是伊親自帶警察
      走的，第1 條是因為走錯路，第2 條才是伊跟丙○○丟棄
      王勇忠的路徑，伊可以分辨真正丟棄王勇忠的路徑，到了
      以後伊就跟警察說伊跟丙○○如何帶到海邊棄屍等語（見
      本院卷二第41頁、第46頁反面），益徵被告乙○○係主動
      帶領警員至丟棄王勇忠之地點，而其指認之地點與死者王
      勇忠陳屍之地點僅相隔10至15公尺而已，衡情倘非被告乙○○參與本件丟棄王勇忠之過程自無可能在茫茫之海域中
      指認之地點與王勇忠陳屍地點相距不遠，益徵被告乙○○
      上開供（證）述，核與事實相符，應堪採信。況由死者王
      勇忠之身型及前往丟棄王勇忠之海邊猶需步行始能到達等
      情以觀（見95年度相字第519 號卷第12至15頁發現死者現
      場照片，98年度偵字第18165 號卷第33至42頁前往現場照
      片），單憑被告乙○○1 人之力自無可能將被害人王勇忠
      搬運至上開地點丟棄，益徵本件除被告乙○○外，尚有另
      名共犯參與甚明，而被告丙○○既於該日與被告乙○○、
      被害人王勇忠一同駕車離去，並於路上與被害人王勇忠發
      生口角、互毆，於發現被害人王勇忠遭其毆擊而昏迷在地
      時為掩飾其犯行，遂與被告乙○○共同將被害人王勇忠丟
      入海中自有可能，且被告乙○○與被告丙○○並無仇怨、
      糾紛，其前開供（證）述之內容亦使其自身陷於本件共犯
      之境地，並無法藉由誣指被告丙○○即可卸免其自身應負
      之罪責，是其自無憑空捏造事實，藉此誣攀被告丙○○之
      必要，故而，被告乙○○上開供（證）述之內容，應與事
      實相符，則上揭被告丙○○持疑似木棍之物品敲擊被害人
      王勇忠頭部造成被害人王勇忠昏倒在地，復與被告乙○○
      一同將被害人王勇忠丟入海中等情，足堪認定。
（三）公訴人雖認被告丙○○於持疑似木棍之物敲擊被害人王勇
      忠之時，被告丙○○即有殺人之故意，而被告乙○○亦有
      不作為殺人之故意云云。惟按殺人罪與傷害罪之區別，應
      以有無殺意為斷，其受傷之多寡，及是否為致命部位，有
      時雖可藉為認定有無殺意之心證，究不能據為絕對標準（
      最高法院18年上字第1309號判例、19年上字第718 號判例
      可資參照），且判斷行為人於行為當時，主觀上是否有殺
      人之故意，除應斟酌被告使用之兇器種類、攻擊部位、行
      為時態度外，尚應觀察行為人與被害人關係、衝突起因、
      行為當時所受刺激、下手力量之輕重、被害人受傷情形及
      行為事後態度等各項因素，綜合研判。經查，被告丙○○
      當時所持者為疑似木棍之物品，其質地自與金屬材質之棍
      棒有別，且參以前揭法務部法醫研究所（95）醫鑑字第06
      96號鑑定書（見95年度相字第519 號卷第60頁反面）所載
      死者王勇忠之外傷觀察：「死者王勇忠之兩側頭部（額部
      、顳部、頰部、鼻樑）有多處大小不等，形狀大小不一之
      擦挫傷，大小從0.5x 0.5公分至3x 2.5公分，右側頭部挫
      傷較左側多，且右側挫傷較左側嚴重」、「翻開頭皮，可
      見顳頂部及枕部頭皮下有廣泛皮下出血，右側頭部出血明
      顯，左側頭部出血較少，無顱骨骨折，打開顱腔後，無硬
      腦膜上或下腔出血，... 」以觀，堪認死者王勇忠遭被告
      丙○○持物敲擊頭部時，其頭部所受之傷勢均為擦挫傷及
      皮下出血等皮肉傷，而無顱骨骨折或腦內出血等嚴重傷勢
      ，堪認被告丙○○攻擊被害人王勇忠頭部之力道並非猛烈
      ，自難認被告丙○○斯時係本於殺人之意而行兇，再佐以
      被告丙○○係因砂石車排班插隊之問題而與被害人王勇忠
      發生爭執，此據被告丙○○於本院審理時供（證）述在卷
      ，足見其與王勇忠當時僅因偶發性之口角而發生爭執，且
      其持疑似木棍之物品敲擊王勇忠頭部之前與被害人王勇忠
      間並無深仇大恨，自無非致王勇忠於死不可之動機；又依
      證人即共同被告乙○○於警詢時證述：丙○○與王勇忠2
      人發生口角爭執並下車，之後丙○○先推擠王勇忠，2 人
      就纏鬥在一起，王勇忠先撿地上的東西丟丙○○，丙○○
      因而氣憤先以徒手方式連續搥打王勇忠，又撿拾地上的木
      棍連續敲擊王勇忠的頭部右上額等語（見98年度偵字第19
      519 號卷第108 頁），足見被告丙○○與被害人王勇忠一
      開始係發生互毆，被告丙○○並先徒手搥打王勇忠，嗣才
      隨手撿拾地上之疑似木棍之物敲擊王勇忠，而由被告丙○○先以徒手毆擊被害人身體、復才隨手撿拾路旁疑似木棍
      之物敲擊被害人王勇忠之過程以觀，堪認被告丙○○係基
      於傷害之犯意而持疑似木棍之物敲擊被害人王勇忠頭部甚
      明，實難遽認被告丙○○、乙○○當時即有殺人之故意。
（四）惟被害人王勇忠於95年3 月24日下午3 時30分許，遭人發
      現陳屍於桃園縣境內之長生火力發電廠出水口附近100 公
      尺之海岸邊，並經行政院海岸巡防署岸巡二三大隊報請臺
      灣桃園地方法院檢察署檢察官相驗，經臺灣桃園地方法院
      檢察署檢察官會同法醫師相驗並解剖鑑定結果，研判王勇
      忠為生前落水、頭部有擦挫傷、死因為溺斃，又依據死者
      胃部殘餘半消化食物，肉眼仍可分辨米粒及白色蔥類等食
      物，研判死者在用餐後約2 小時內死亡等節，業經證人徐
      榮輝、甲○○於警詢及檢察官訊問時證述屬實（見95年度
      相字第519 號卷第10至11頁、第17頁、第26至30頁、第38
      頁），復有行政院海岸巡防署岸巡二三大隊處理相驗案件
      初步調查報告暨報驗書、95年3 月24日王勇忠遭人發現死
      亡現場照片8 張、相驗屍體照片、法醫驗斷書、法務部法
      醫研究所（95）醫鑑字第0696號鑑定書、法務部法醫研究
      所毒物化學檢驗報告、相驗屍體證明書在卷可稽（見95年
      度相字第519 號卷第9 頁、第12至15頁、第43至45頁、第
      49至53頁、第18至23頁、第58至64頁，98年度偵字第1951
      9 號卷第178 頁）。且由上揭法務部法醫研究所（95）醫
      鑑字第0696號鑑定書所載，死者王勇忠為生前落水、死因
      為溺斃等語，及證人即本件鑑定人羅澤華於檢察官訊問時
      亦證述上情明確（見98年度偵字第19519 號卷第173 至17
      5 頁）等情觀之，堪認被害人王勇忠於遭被告丙○○、乙○○丟入海裡之前並未死亡；再佐以上開法務部法醫研究
      所（95）醫鑑字第0696號鑑定書（見95年度相字第519 號
      卷第60頁反面）所載死者王勇忠之頭部所受外傷及死因研
      判第2 點記載「死者頭部之擦挫傷大小及嚴重情度不一，
      因有明顯之皮下出血，故為生前或瀕死時造成之傷害，該
      外傷未造成死者顱骨骨折或顱內出血，不會直接造成死者
      死亡」等情，及證人即本件鑑定人羅澤華於檢察官訊問時
      證述：死者頭部有外傷，以伊的判斷尚不足以致死，因死
      者沒有明顯骨折或顱內出血等語（見98年度偵字第19519
      號卷第173 至175 頁），堪認被害人王勇忠遭被告丙○○
      持疑似木棍之物品敲擊頭部時，其頭部所受之傷勢並非相
      當嚴重，且依被告乙○○於警詢、檢察官訊問及本院審理
      時供（證）述：王勇忠昏倒後，伊當時看到王勇忠頭部已
      經出現紅腫，伊有要丙○○把王勇忠送醫，因為伊當時認
      為將王勇忠送醫有可能將王勇忠救活，但丙○○說不要送
      醫等語（見98年度偵字第18165 號卷第17、29、46、47、
      50頁、本院卷二第36、47頁），衡情倘被告乙○○當時既
      已認定被害人王勇忠業已死亡，其第一反應自應盡快報警
      ，自無可能仍有將已認為死亡之王勇忠送醫急救之想法，
      反係於認被害人王勇忠尚有呼吸、心跳，僅因頭部遭受重
      擊而呈現昏迷狀態下始可能有盡快送醫之念頭，益徵被告
      乙○○當時主觀上係認被害人王勇忠頭部之傷勢並非相當
      嚴重，且將之送醫仍有救治之可能，惟竟捨此不為，猶與
      被告丙○○共同謀議將尚未死亡之王勇忠丟入水深及膝之
      海中，致王勇忠因窒息而溺斃，其等2 人主觀上有殺害王
      勇忠之故意甚明，且依證人即本件鑑定人羅澤華於檢察官
      訊問時證述：1 個人昏迷後，其呼吸、脈搏的反應可能會
      比較淺，但是一定會有呼吸、脈搏等語（見98年度偵字第
      19519 號卷第175 頁），益徵被告乙○○辯稱：王勇忠遭
      被告丙○○擊昏後，伊有探王勇忠的鼻息已無呼吸，伊主
      觀上認為王勇忠已經死亡，才會幫忙被告丙○○「棄屍」
      云云，顯屬事後卸責之詞，委無足採。
（四）另被告乙○○雖辯稱：係因在場目擊被告丙○○兇狠持棍
      毆擊王勇忠之過程，因驚恐害怕及遭被告丙○○威嚇才幫
      忙將王勇忠丟入海中云云。惟查，被告乙○○於98年8 月
      14日之警詢、檢察官訊問時供（證）述：是伊建議將王勇
      忠丟入海邊等語（見98年度偵字第19519 號卷第108 頁，
      98年度偵字第18165 號卷第17頁），足徵將王勇忠丟入海
      中係由被告乙○○主動提出，則倘被告乙○○當時係因驚
      恐害怕及受被告丙○○之威嚇下始協助被告丙○○一同將
      王勇忠丟入海中，衡情被告乙○○於當下自無可能主動為
      上開提議，是被告乙○○上開辯解，亦難遽信。雖被告乙○○於98年10月7 日警詢、檢察官訊問及本院審理時翻異
      其詞辯稱：是被告丙○○提議云云（見98年度偵字第1816
      5 號卷第46頁反面、第50頁），惟被告乙○○於98年8 月
      14日本院羈押訊問時，經本院法官將其警詢、檢察官訊問
      時之供述告以要旨並確認其警詢、檢察官訊問時所述是否
      實在，被告乙○○明確供述：伊最後1 次警詢筆錄實在，
      偵查時所述實在等語（見本院98年度聲羈字第564 號卷第
      7 至8 頁），再佐以被告乙○○於98年8 月14日供述之內
      容無疑使其陷於與被告丙○○共犯本件殺人犯行之不利地
      位，而依被告乙○○之年齡、知識、社會經驗，甚至於98
      年8 月14日之前警詢、檢察官訊問時均猶知避重就輕虛偽
      供述以卸免自身罪責等情以觀，倘將王勇忠丟入海中確係
      被告丙○○提議，則被告乙○○於98年8 月14日警詢、檢
      察官訊問時自無必要供述該事係其提議而使自己陷於不利
      之境地，且被告乙○○於本院審理時亦無法就其此部分前
      後不一致之供述為合理之解釋，是認被告乙○○上開辯解
      ，自屬事後卸責之詞，委無足採。況被告乙○○於98年10
      月7 日警詢、檢察官訊問時供（證）述：案發當天，原本
      被告丙○○叫伊約王勇忠出來吃飯就有說要打王勇忠，但
      後來又跟伊說先把王勇忠約出來吃飯喝酒後再看看情況等
      語（見98年度偵字第18165 號卷第46至47頁、第49至51頁
      ），足見案發當日被告乙○○即可預見被告丙○○請其約
      被害人王勇忠吃飯即有傷害被害人王勇忠之可能，復目擊
      被告丙○○毆擊王勇忠致王勇忠昏迷在地，衡情被告乙○○自有可能為免王勇忠清醒後得知上情而追究其刑責，遂
      向被告丙○○提議將王勇忠丟入海中，復與被告丙○○一
      同將王勇忠丟入海中。酌上各情，被告乙○○與被告丙○○間具有殺人之犯意聯絡至臻明確。
（五）另被告丙○○、乙○○將被害人王勇忠丟棄入海後，被告
      丙○○旋即駕駛王勇忠之自小客車載送被告乙○○返回台
      北縣八里鄉臺北港附近，在車上，被告丙○○與乙○○商
      議由被告丙○○持王勇忠之行動電話返回林口地區○○於
      ○段時間後，由被告乙○○自八里地區撥打王勇忠之行動
      電話並由被告丙○○在林口地區接聽，以營造死者王勇忠
      當時仍健在且出現在林口地區等情，業據被告乙○○於警
      詢、檢察官訊問及本院審理時供（證）述：伊與丙○○於
      當日晚上9 點多離開丟棄王勇忠的海邊，丙○○就開著王
      勇忠的車子載伊回到八里台北港，在車上伊跟丙○○說伊
      要去三重，丙○○就叫伊從三重回到八里之後打一通電話
      到王勇忠的手機，以製作王勇忠當時還在世的假象等語（
      見98年度偵字第19519 號卷第107 至109 頁，98年度偵字
      第18165 號卷第15至20頁、第49至51頁，本院卷二第30至
      47頁），核與死者王勇忠死亡前持用之門號0000000000號
      行動電話及被告乙○○持用之門號0000000000號行動電話
      通聯紀錄（見95年度他字第1400號卷第54至58頁，95年度
      相字第519 號卷第127 至139 頁）所載，於95年3 月22日
      晚間11時13分22秒，被告乙○○持用之0000000000號行動
      電話於臺北縣八里地區確有撥打王勇忠持用之0000000000
      號行動電話，且王勇忠上開行動電話之基地台位置在林口
      地區相符，已堪認定。又被告乙○○與被告丙○○駕車返
      回八里後，復與不知情之友人庚○○駕車前往臺北縣三重
      地區，沿途並以其持用之門號0000000000號行動電話撥打
      電話、發送簡訊予友人己○○等情，業據被告乙○○於警
      詢、檢察官訊問及本院審理時供（證）述明確，核與證人
      庚○○、己○○於警詢、檢察官訊問時證述相符，復有被
      告乙○○持用之門號0000000000號行動電話通聯紀錄在卷
      可稽（見95年度相字第519 號卷第127 至139 頁），亦堪
      認定。被告乙○○雖辯稱：伊當天是去三重找己○○拿K
      他命，簡訊內容都是在講K 他命的事，並沒有請己○○幫
      伊做不在場證明云云（見本院卷一第60頁反面），惟被告
      乙○○於檢察官訊問時即已供述：伊當天晚上前往三重的
      目的是為了製造假的不在場證明等語（見98年度偵字第18
      165 號卷第51頁），且證人己○○於警詢、檢察官訊問及
      本院審理時證述：乙○○在95年3 月22日有打電話跟伊說
      被朋友牽涉一些事情要伊幫忙做不在場證明，因為伊當時
      在睡覺，乙○○就改以傳簡訊之方式告訴伊，如果過幾天
      警察來找伊問乙○○95年3 月22日的行蹤，要伊跟警察說
      乙○○當天有和綽號「戀愛」之女子到三重來找過伊，但
      是當天乙○○並沒有來找伊，後來在警察找伊後的2 天，
      乙○○還有打電話給伊問警察有無來找伊及伊有無照乙○○交代的跟警察說等語（見98年度偵字第17422 號卷第11
      1 至112 頁、第113 頁，96年度相續字第12號卷第100 至
      101 頁，98年度偵字第17422 號卷第114 至115 頁，本院
      卷二第87至90頁）及證人楊宛真於警詢、檢察官訊問時證
      述：伊的網路暱稱是「戀愛」，乙○○是伊前男友，乙○○曾打電話告訴伊警察懷疑伊跟王勇忠的死亡有關係，乙○○要去找己○○幫伊作證，要己○○跟警察講當晚乙○○有過去三重找己○○以做不在場證明，伊不知道乙○○
      95年3 月22日有無去找過己○○，但伊確定95年3 月22日
      晚上乙○○沒有來找伊等語（見96年度相續字第12號卷第
      123 至125 頁、第126 至127 頁），足徵被告乙○○上開
      辯解，顯屬事後卸責之詞，委無足採。而由被告丙○○、
      乙○○2 人於案發後虛偽營造被害人王勇忠仍在世，並委
      請友人協助製作不在案發現場之證明以觀，益徵其等2 人
      確有參與本件殺害被害人王勇忠之犯行甚明。
（六）又被告丙○○之選任辯護人雖以證人即共同被告乙○○之
      供（證）述前後矛盾，且與證人丁○○、戊○珠之證述及
      通聯記錄未合，自難採為對被告丙○○不利之認定等語置
      辯（見本院卷二第16至25頁）。惟查：
    (1)證人即共同被告乙○○於警詢、檢察官訊問及本院審理時
      之供（證）述前後雖非一致，然細繹被告乙○○於95年4
      月11日第1 次警詢及98年1 月22日檢察官訊問時之供述係
      完全否認案發當天晚上有與死者王勇忠一同吃飯、喝酒等
      情（見95年度相字第519 號卷第106 至109 頁，96年度相
      續字第12號卷第107 至109 頁），及於98年3 月31日及4
      月1 日警詢、檢察官訊問時另供述：案發當天晚上曾與王
      勇忠一同吃飯等情，但猶否認知悉被告丙○○毆打王勇忠
      及共同將王勇忠丟入海中溺斃之事實（見98年度偵字第19
      519 號卷第89至98頁，96年度相續字第12號卷第157 至16
      0 頁、第169 至172 頁）以觀，被告乙○○上開供（證）
      述均係就自身涉案之情節全盤否認或避重就輕，堪認被告
      乙○○上開供（證）述係為卸免自身罪責而為不實之陳述
      ，自難採信；另被告乙○○於98年8 月14日上午警詢時雖
      翻異前詞否認參與本件犯行，然經施以測謊後，被告乙○○即於98年8 月14日晚間、98年8 月19日及98年10月7 日
      警詢、檢察官訊問時始就全案大致之經過為詳實之供（證
      ）述（見98年度偵字第19519 號卷第107 至109 頁、第11
      0 至112 頁，98年度偵字第18165 號卷第15至20頁、第30
      至31頁、第46至47頁、第49至51頁），且佐以被告乙○○
      此部分之供（證）述，核與上開法務部法醫研究所（95）
      醫鑑字第0696號鑑定書所載被害人王勇忠所受之頭部外傷
      及研判被害人王勇忠死亡前2 小時內曾吃飯、喝酒等情及
      死者王勇忠死亡前持用之門號0000000000號行動電話及被
      告乙○○持用之門號0000000000號行動電話通聯紀錄（見
      95年度他字第1400號卷第54至58頁，95年度相字第519 號
      卷第127 至139 頁）相符，甚且被告乙○○於98年8 月19
      日主動帶同警員指認丟棄王勇忠之地點與死者王勇忠陳屍
      之地點相當接近，益徵被告乙○○於98年8 月14日以後之
      供（證）述，核與事實相符，足堪採信，已如前述，而證
      人即共同被告乙○○於98年8 月14日以後警詢、檢察官訊
      問及本院審理時均已明確供（證）述被告丙○○參與本件
      之情節，尚難謂有何前後矛盾之情。
    (2)又被告丙○○之選任辯護人以證人丁○○於警詢、檢察官
      訊問時證述：當天被告2 人與王勇忠在伊店內喝酒，王勇
      忠告知要去有粉味的場所續攤，後來係由王勇忠駕車搭載
      被告2 人一起離去等語（見98年度偵字第19519 號卷第11
      5 頁，98年度偵字第17422 號卷第27至29頁）及證人戊○
      珠於警詢時證述：當晚是乙○○與另1 個人先在小吃店吃
      ，王勇忠嗣後才來，至於同桌的那個人是不是丙○○伊沒
      有印象等語（見98年度偵字第17422 號卷第45至47頁）與
      被告乙○○供述未合，自難逕為被告丙○○不利之認定。
      惟證人丁○○於警詢、檢察官訊問及本院審理時證述案發
      當日王勇忠與丙○○、乙○○一同用餐、相約續攤及一同
      搭車離去等情均與被告乙○○供（證）述之內容相符，已
      如前述，至於證人丁○○證述：當日係王勇忠駕車離去等
      語，雖與被告乙○○供（證）述係被告丙○○駕車之情不
      符，然目擊何人駕車離去一節對一般人而言係屬平常之事
      ，倘無特殊之情事，實難期待證人於經過相當一段時間後
      猶能記憶明確，是證人丁○○恐因記憶模糊而有誤認，自
      非無疑，況該事項非屬被告2 人涉及本件罪嫌重要之情節
      ，自難僅因證人丁○○此部分之證述與被告乙○○之供（
      證）述不符，逕以推認被告乙○○上開供（證）述內容俱
      無足採。另細繹證人戊○珠於警詢及本院審理時之證述內
      容，證人戊○珠僅證述其無法確信被告乙○○與王勇忠至
      伊小吃店吃飯是否為95年3 月22日，且無法確認當天與被
      告乙○○及王勇忠一起吃飯之人是否為丙○○等情（見98
      年度偵字第17422 號卷第45至47頁，本院卷二第85至87頁
      ），是尚難以證人戊○珠上開證述內容逕以推認案發當日
      與被告乙○○及王勇忠一同吃飯之人即非被告丙○○，是
      被告丙○○選任辯護人上開推認，尚嫌速斷。
    (3)另被告丙○○之選任辯護人另以死者王勇忠當時持用之00
      00000000號行動電話通聯紀錄（見95年度他字第1400號卷
      第63至65頁）並無與被告丙○○之通話記錄及於當日晚上
      死者王勇忠之行動電話猶有多筆發話、受話之紀錄，甚至
      於當日晚間11時13分猶有通話之秒數，顯見被害人王勇忠
      當時尚未死亡，並與被告乙○○上開供（證）述不符云云
      。惟依證人即被告乙○○供（證）述之內容均無提及被告
      丙○○曾以電話與被害人王勇忠聯繫相約吃飯之事，是難
      謂死者王勇忠上開行動電話並無與被告丙○○之通話記錄
      ，即可逕以推認被告乙○○上開供（證）述虛偽不實全無
      足採；另細繹被害人王勇忠上開行動電話之通聯紀錄，僅
      於95年3 月22日晚間7 時59分40秒曾與被害人配偶甲○○
      約30秒之通話，及於同日晚間11時23分22秒與被告乙○○
      持用之0000000000號行動電話約29秒之通話外，其餘之通
      話秒數均為0 ，顯見該行動電話除上開2 筆通話外，均屬
      關機或無法接聽、對方無人接聽之狀態，自難逕以無通話
      秒數之各筆發話、受話紀錄均為被害人王勇忠親自所為而
      推認被害人王勇忠當時仍健在；而依證人即死者王勇忠之
      配偶甲○○於警詢時證述：死者王勇忠於3 月22日早上出
      門上班，伊當天晚上還有撥電話給王勇忠，問王勇忠要不
      要回來吃飯，王勇忠說還在跑車，這是伊最後1 次與王勇
      忠的通話等語（見95年度相字第519 號卷第26頁），僅足
      堪認被害人王勇忠於95年3 月22日晚間7 時59分40秒猶健
      在而已，且證人即共同被告乙○○於上開警詢、檢察官訊
      問及本院審理時亦明確供（證）述：被害人王勇忠持用之
      行動電話於95年3 月22日晚間11時23分22秒與伊持用之00
      00000000號行動電話約29秒之通話紀錄，係由伊撥打而由
      被告丙○○接聽，以製作王勇忠當時還在世的假象等語，
      益徵被告乙○○撥打該通電話當時，被害人王勇忠業已死
      亡，且該通電話係由被告丙○○所接聽，亦難逕以該筆通
      話紀錄，逕以推認被害人王勇忠當時尚未死亡，被告丙○○選任辯護人上開推論，亦嫌速斷。
（七）另證人馮仕傑於警詢、檢察官訊問時雖證述：王勇忠於95
      年3 月22日晚上7 至8 點間有打電話給伊，說等一下有事
      要過來找伊，後於晚上10時許，便親自駕駛自小客車到砂
      石堆廠找伊，向伊索討之前借伊的釣魚竿等語（見95年度
      相字第519 號卷第98至至99頁，96年度相續字第12號卷第
      76至78頁、第81至83頁），惟證人馮仕傑於本院審理時證
      述：伊於95年製作筆錄時提到95年3 月22日晚上王勇忠向
      伊要釣竿的事，對於這個日期伊於製作筆錄當時並不敢確
      定等語（見本院卷三第16至19頁），復佐以死者王勇忠死
      亡前持用之門號0000000000號行動電話通聯紀錄（見95年
      度他字第1400號卷第63至65頁），死者王勇忠上開行動電
      話於95年3 月22日晚間並無與證人馮仕傑之通話紀錄，是
      認證人馮仕傑於警詢、檢察官訊問時之證述恐有日期記憶
      錯誤之情，是難逕此即為被告2 人有利之認定。又法務部
      法醫研究所95年11月8 日法醫理字第0950003843號函雖認
      死者王勇忠之死亡時間應在24小時內（見95年度相字第51
      9 號卷第203 頁），惟該研判僅係「參考死者屍體初檢時
      之照片，屍體腐敗不明顯」為其判斷之依據，然上開所指
      死者屍體初檢時之照片係死者王勇忠屍體於海岸上遭人發
      現時照片，顯未慮及死者王勇忠係遭丟入海中溺斃之情形
      ，而屍體浸泡於海水中本較不易腐敗，是上開法務部法醫
      研究所函之研判尚非周延，自難據此即採為對被告2 人有
      利之認定，附此敘明。
（八）綜上所述，本件事證明確，被告2 人上開犯行均足堪認定
      ，應予依法論科。
三、新舊法比較適用方面：
    按被告等人行為後，刑法及刑法施行法部分條文業經修正公
    布，並於95年7 月1 日施行。修正後刑法第2 條第1 項之規
    定，係規範行為後法律變更所生新舊法律比較適用之準據法
    ，於修正後刑法施行後，應適用修正後刑法第2 條第1 項規
    定之「從舊從輕」之原則為比較；修正後刑法第2 條第2 項
    ，則為同條第1 項之特別規定，於修正後刑法施行後，關於
    非拘束人身自由之保安處分，應依修正後刑法第2 條第2 項
    之規定，適用裁判時之法律。又修正後刑法第35條，乃刑之
    重輕之法定次序與標準，應適用裁判時之修正後刑法第35條
    之規定。修正後刑法第2 條第1 項係採「從舊從輕」原則，
    適用最有利於行為人之法律。既曰法律，自較刑之範圍為廣
    ；除法律有特別規定者（如修正後刑法第2 條第2 項非拘束
    人身自由之保安處分適用裁判時法，修正後刑法施行法第9
    條之3 規定之情形），應依其規定；依修正後刑法第2 條第
    1 項比較時，應就「罪、刑」有關之共犯、未遂犯、連續犯
    、牽連犯、結合犯以及累犯加重、自首減輕暨其他法定加減
    原因（如身分加減）與加減例等一切情形，綜其全部之結果
    而為比較後，予以整體適用，不能割裂而分別適用有利益之
    條文。關於易科罰金之折算標準、易服勞役之折算標準及期
    限、罰金與死刑是否併予執行、多數有期徒刑定應執行之刑
    時之最高刑期之限制等之修正，事涉行為人易刑折算標準金
    額之多寡與期限之長短及定執行刑時能否就罰金刑併予執行
    或有期徒刑定應執行之刑時最高度之限制，亦均屬依修正後
    刑法第2條 第1 項所應比較適用法律之範圍。拘束人身自由
    之保安處分，並非屬修正後刑法第2 條第2 項規定應適用裁
    判時法之範圍，除有特別規定者外，亦屬應依修正後刑法第
    2 條第1項 比較適用之法律；從刑附屬於主刑，除法律有特
    別規定者外，依主刑所適用之法律（以上參考最高法院95年
    5 月23日刑事庭第8 次會議決議及最高法院24年上字第4634
    號、24年上字第5292號、27年上字第2615號判例）。茲就與
    本案有關且於為刑之宣告前須先行及連帶確定應如何適用之
    法律修正情形列述如下：
（一）修正前刑法第28條規定：「二人以上共同實施犯罪之行為
      者，皆為正犯。」，修正後刑法第28條規定：「二人以上
      共同實行犯罪之行為者，皆為正犯。」，修正後刑法第28
      條雖將舊法之「實施」修正為「實行」，已修正限縮於共
      同實行犯罪行為者始成立共同正犯，排除陰謀共同正犯、
      預備共同正犯，自屬行為後法律有變更，而非僅屬文字修
      正，應有新舊法比較適用問題。本案被告2 人就所犯之殺
      人罪係行為共同正犯態樣，無論依修正前或修正後之刑法
      第28條規定，均為正犯，修正後之規定並未較有利於被告
      ，是依現行即修正後刑法第2 條第1 項前段規定，此部分
      自應適用修正前刑法第28條之規定。
（二）關於刑法第47條累犯之規定，修正前規定「受有期徒刑之
      執行完畢，或受無期徒刑或有期徒刑一部之執行而赦免後
      ，五年以內再犯有期徒刑以上之罪者，為累犯，加重本刑
      至二分之一」，修正後則規定「受徒刑之執行完畢，或一
      部之執行而赦免後，五年以內故意再犯有期徒刑以上之罪
      者，為累犯，加重本刑至二分之一」，換言之，依修正後
      之刑法，僅「故意犯」始有累犯之適用，該修正自會影響
      法定刑應否加重，亦屬行為後法律有變更，而非僅屬文字
      修正，應有新舊法比較適用問題。本件被告丙○○所為上
      開犯行，係故意犯有期徒刑以上之罪，不論依修正前或修
      正後之規定，均構成累犯，修正後之規定並未較有利於被
      告丙○○，是依現行即修正後刑法第2 條第1 項前段規定
      ，此部分自應適用修正前刑法第47條之規定。
（三）褫奪公權為刑事實體法從刑，刑法第34條第1 款規定甚明
      ，除法律有特別規定者外，則依主刑所適用之法律。
（四）是經比較修正前、後刑法後，因修正後規定並未較有利於
      行為人，則應依修正後刑法第2 條第1 項前段規定，適用
      行為時之法律。
四、論罪科刑方面：
（一）被告丙○○、乙○○將昏迷之王勇忠丟入水深及膝之海中
      ，致王勇忠溺斃死亡之所為，均係犯刑法第271 條第1 項
      之殺人罪。
（二）被告丙○○、乙○○就本件殺人犯行，具有犯意聯絡及行
      為分擔，應論以共同正犯。
（三）被告丙○○前因贓物案件，經臺灣高等法院臺中分院以91
      年度上易字第1826號判決判處有期徒刑3 月確定；又因妨
      害公務案件，經臺灣苗栗地方法院以91年度苗簡字第572
      號判決判處應執行有期徒刑4 月確定，上開所犯各罪經臺
      灣高等法院臺中分院以92年度聲字第217 號裁定應執行有
      期徒刑6 月確定，甫於92年12月9 日執行完畢，有臺灣高
      等法院被告前案紀錄表1 份在卷可考，其受有期徒刑執行
      完畢後，5 年以內故意再犯本件有期徒刑以上之殺人罪，
      為累犯，應依修正前刑法第47條規定，就該罪有期徒刑部
      分加重其刑。
（四）爰審酌被告丙○○與被害人王勇忠間並無重大恩怨，僅因
      砂石車排班問題與被害人王勇忠發生爭執而心生不滿，竟
      未能控制自身情緒持疑似木棍之物品敲擊被害人王勇忠頭
      部致被害人王勇忠昏迷倒地，復與被告乙○○不思即時對
      被害人王勇忠施以救治、送醫以延續其生命，反為免被害
      人王勇忠追究其等2 人罪責並湮滅罪證，而泯滅人性地將
      尚存一息之王勇忠丟入水深及膝之海水中，而剝奪被害人
      王勇忠尚有生存可能之機會，實對死者家屬造成莫大之創
      痛，且被告2 人於犯案後猶不知悔改，虛偽製作被害人王
      勇忠持用行動電話之通聯紀錄、製作其等不在案發現場之
      證明及反覆、不實之供述以誤導檢警對本案之偵辦方向，
      藉以脫免其等2 人之罪責，本應受刑法最嚴厲之制裁，惟
      考量被告2 人係因見被害人王勇忠遭毆擊而昏迷在地，始
      起殺害被害人王勇忠以湮滅罪證之心，與事先預謀殺害之
      惡行尚屬有間，並兼衡被告丙○○於本院審理時猶飾詞狡
      辯、毫無悔意，而被告乙○○於本院審理時勇於供出共犯
      丙○○及全案之過程，顯有悔悟，及其等犯罪之手段、生
      活狀況、品行、智識程度等一切情狀，分別量處如主文所
      示之刑，並就被告丙○○部分諭知褫奪公權終身，以示懲
      儆。
據上論斷，應依刑事訴訟法第299 條第1 項前段，修正後刑法第
2 條第1 項前段，刑法第271 條第1 項，修正前刑法第28條、第
47 條、第37條第1 項，判決如主文。
本案經檢察官徐文豪到庭執行職務。
中    華    民    國    99    年     6    月    30    日
                  刑事第十二庭  審判長法  官  魏  于  傑
                                      法  官  李  文  娟
                                      法  官  羅  國  鴻
以上正本證明與原本無異。
如不服本判決，應於判決送達後10日內向本院提出上訴狀（應附
繕本），其未敘述上訴理由者，應於上訴期間屆滿後20日內補提
理由書狀於本院，上訴於臺灣高等法院。
                                      書記官  戴  育  萍

中    華    民    國    99    年    7     月    5     日
【論罪科刑法條】
中華民國刑法第271條
殺人者，處死刑、無期徒刑或 10 年以上有期徒刑。
前項之未遂犯罰之。
預備犯第 1 項之罪者，處 2 年以下有期徒刑。

司法院資訊處製作；財團法人民間司法改革基金會備份。
